臺灣高等法院刑事判決
109年度上訴字第707號
上  訴  人  臺灣新北地方檢察署檢察官
被      告  陳羽婕（原名陳逸如）




選任辯護人  周建才律師(法扶律師)          
上列上訴人因被告殺人案件，不服臺灣新北地方法院108年度重
訴字第14號，中華民國109年1月8日第一審判決（起訴案號：臺
灣新北地方檢察署107年度調偵字第1257號），提起上訴，本院
判決如下：
    主  文
上訴駁回。
    理  由
壹、公訴意旨略以：被告乙○○（原名陳逸如）與被害人鄭凱軒為
    朋友。緣鄭凱軒因與乙○○有金錢糾紛及懷疑先前涉嫌之毒品
    案件係遭乙○○向警員告發查獲，故透過不知情之甲○○邀約乙
    ○○於民國106年7月22日下午8時11分許至同日下午8時40分許
    間，前往於新北市○○區○○○路000號之「山水園汽車旅館」，
    鄭凱軒在前開旅館內向乙○○稱「錢沒跟他處理好又報警抓他
    」。嗣鄭凱軒駕駛車牌號碼000-0000號自用小客車搭載乙○○
    離去，先於同年月23日凌晨0時23分許，至小北百貨購物，
    復於同日凌晨1時30分許，駕駛上開車輛至迴龍加油站，而
    乙○○利用鄭凱軒在該加油站廁所洗手之際，駕駛上開車輛自
    行離去。惟於同日凌晨2時28分許，在新北市○○區○○路0段00
    0號之「義學立體停車場」（下稱義學停車場）出口處遭鄭
    凱軒發現，鄭凱軒右手持棍棒跳上該自用小客車引擎蓋後，
    自駕駛座旁車窗進入車內，2人發生拉扯。詎乙○○明知胸部
    、頸部亦係人體之重要部位，如持刀刺向人體之胸部、頸部
    ，會造成死亡之結果，竟基於殺人之犯意，持上開車輛內原
    本放置之藍波刀與鄭凱軒在車內發生拉扯後，即持刀刺向鄭
    凱軒頸部、右鎖骨下部、右前胸壁、左掌背靠近大拇指處及
    頸部，造成鄭凱軒受有前頸正中處下方有一個約1.2×0.6公
    分呈「^」淺劃傷、前頸右側深度約4公分之穿刺傷、前頸左
    側4公分、深度約0.4公分之切割傷、右鎖骨下部4×1.8削切
    傷痕、右前胸壁1.7公分淺刺傷（深度約1.5公分）、左掌背
    靠近大拇指處2.5×1.5公分呈「^」淺削切傷及左掌背近虎口
    處4公分之切割傷、右下唇內面黏膜小裂傷、左鼻翼到左上
    唇有擦傷、左顴弓部外眼角下方摩擦傷、左顴弓部近左耳道
    口前方摩擦傷、下頦左側刮擦傷、胸前劍突部摩擦傷、左肩
    峰部摩擦傷、左腕部及左手肘擦傷、右腕部擦傷、右前臂3
    公分淺劃傷、右手肘窩處4公分斷續淺劃傷、右手肘外側有4
    ×3公分摩擦傷、右上臂內側有2條5公分斷續淺劃傷、右膝前
    部有摩擦傷，其上方有3公分淺劃傷及內下方有3公分劃傷、
    左膝前部分有3公分摩擦傷等傷害。嗣鄭凱軒駕駛上開車輛
    從義學停車場搭載乙○○至同市區明志路與文程路口處，乙○○
    打開車輛副駕駛座車門跑向對面馬路，並跳上一民眾所騎乘
    之機車後座，鄭凱軒發現後，旋即駕駛上開車輛衝向該機車
    ，該機車倒地後，續駕駛上開自用小客車往新北市泰山區文
    程路方向行駛，並於文程路121號前停車後下車，適為警方
    據報到場，鄭凱軒於該處倒地，經緊急送醫急救後，仍於10
    6年7月23日凌晨3時30分許，因頸靜脈切開多量出血而低血
    容性休克不治死亡。嗣警方隨後於新北市泰山區文程路與民
    權路口查獲乙○○，並扣得前述藍波刀1把等語。因認乙○○涉
    犯刑法第271條第1項之殺人罪嫌。
貳、按犯罪事實應依證據認定之，無證據不得認定犯罪事實；不
    能證明被告犯罪或其行為不罰者應諭知無罪之判決，刑事訴
    訟法第154條第2項、第301條第1項分別定有明文。又犯罪事
    實之認定，應憑真實之證據，倘證據是否真實尚欠明確，自
    難以擬制推測之方式，為其判斷之基礎；而認定犯罪事實之
    證據係指足以認定被告確有犯罪行為之積極證據而言，該項
    證據自須適合於被告犯罪事實之認定，始得採為斷罪之資料
    ，最高法院53年台上字第656號著有判決先例。且刑事訴訟
    上證明之資料，無論為直接或間接證據，均須達於通常一般
    之人均不致有所懷疑，而得確信其為真實之程度，始得據為
    有罪之認定，若其關於被告是否犯罪之證明未能達此程度，
    而有合理懷疑之存在，致使無從形成有罪之確信，根據「罪
    證有疑，利於被告」之證據法則，即不得遽為不利被告之認
    定，亦有最高法院76年台上字第4986號判決先例可參。又刑
    事訴訟法第161條第1項規定：檢察官就被告犯罪事實，應負
    舉證責任，並指出證明之方法。因此，檢察官對於起訴之犯
    罪事實，應負提出證據及說服之實質舉證責任。倘其所提出
    之證據，不足為被告有罪之積極證明，或其指出證明之方法
    ，無從說服法院以形成被告有罪之心證，基於無罪推定之原
    則，自應為被告無罪判決之諭知，最高法院92年台上字第12
    8號著有判決先例可資參照。此外，依刑事訴訟法第154條第
    2項規定，有罪判決書理由內所記載認定事實所憑之證據，
    須經嚴格證明之證據，在無罪判決書內，因檢察官起訴之事
    實，法院審理結果認為被告之犯罪不能證明，所使用之證據
    不以具有證據能力之證據為限，故無須再論述所引有關證據
    之證據能力（最高法院100年度台上字第2980號判決意旨參
    照）。
參、公訴意旨認被告乙○○涉犯刑法第271條第1項之殺人罪嫌，無
    非係以被告之供述、證人即被告男友吳忠霖之證述、證人即
    被告堂哥甲○○之證述、監視器影像光碟及影像翻拍照片、蒐
    證照片、臺灣新北地方檢察署勘驗筆錄、新北市政府警察局
    106年9月4日新北警鑑字第1061730156號函附現場勘察報告
    暨所附現場勘察照片、新北市政府警察局新莊分局扣押物品
    清單、新北市政府警察局106年8月22日新北警鑑字第106165
    8416號鑑驗書、新北市政府警察局107年11月12日新北警鑑
    字第1072154016號函、法務部法醫研究所106年9月12日法醫
    理字第10600039480號函附解剖報告書暨鑑定書、臺灣新北
    地方檢察署相驗屍體證明書、檢驗報告書、相驗及解剖照片
    等作為證據。
肆、被告固坦承受甲○○所騙而至山水園汽車旅館與鄭凱軒見面，
    並搭乘鄭凱軒所駕駛之前述車輛，在迴龍加油站趁鄭凱軒下
    車之際駕駛前述車輛離開，後來鄭凱軒追到義學停車場，在
    停車場出口處持鐵棍跳上前述車輛引擎蓋，並自駕駛座車窗
    進入車內時，被告乃將放置後座之藍波刀拾起，而與鄭凱軒
    互相搶奪該把藍波刀，造成鄭凱軒受有傷害，惟否認殺人犯
    行，辯稱：鄭凱軒在山水園汽車旅館拿前述藍波刀刺我大腿
    、拿汽油潑我、拿椅子砸我頭、用拳頭打我、拿膠帶捆綁我
    的嘴巴、手、強迫我施用甲基安非他命和海洛因；後來鄭凱
    軒把我丟到前述車輛後車廂，載到虎頭山上，強迫注射海洛
    因在我左手臂、把我上衣脫掉要我跟他發生關係；在義學停
    車場出口處，鄭凱軒突然出現並持鐵棍自駕駛座車窗進入車
    內後，鄭凱軒伸手摸向他原本放置前述藍波刀、槍枝之地方
    ，我當時要拿東西保護我自己，我就隨手拿到前述藍波刀，
    鄭凱軒就開始跟我搶那把刀，我不知道刀套什麼時候拔開的
    ，我們都有受傷，後來車子撞到停車場出口，鄭凱軒就叫我
    下車，我從副駕駛座離開，鄭凱軒就駕車往前開，我騎車去
    追他，怕他將我小孩殺掉，之後騎到我家門口，我母親叫我
    不要追我才攤在地上等語。被告之辯護人則為被告辯護稱：
    被告為免自己生命遭受危害，只能本能地激烈抵抗，是正當
    防衛的行為，與鄭凱軒互相拉扯、搶奪前述藍波刀間雖互有
    傷害，但被告一有機會即逃離現場，並無殺人之動機、計畫
    與故意等語。是以，本案之爭點即為：被告是否有殺人之行
    為？被告是否有殺人之犯意？被告是否有正當防衛之阻卻違
    法事由之適用？經查：
一、被告拿出前述藍波刀，並與鄭凱軒互相拉扯、搶奪前述藍波
    刀之行為，導致鄭凱軒之死亡：
  ㈠被告受甲○○所騙而至山水園汽車旅館與鄭凱軒見面，後來被
    鄭凱軒駕駛前述車輛載走，在迴龍加油站趁鄭凱軒下車之際
    駕駛前述車輛離開，之後鄭凱軒追到義學停車場，在停車場
    出口處持鐵棍跳上被告所駕駛之前述車輛之引擎蓋，並自駕
    駛座車窗進入車內時，被告就將放置後座之前述藍波刀拾起
    ，而與鄭凱軒互相拉扯、搶奪該把藍波刀，造成鄭凱軒受有
    傷害等情，為被告所承認，與證人吳忠霖、甲○○之證述相符
    ，且有監視器影像翻拍照片（見106年度偵字第22055號卷一
    《下稱偵卷一》第39至69頁，108年度重訴字第14號卷《下稱原
    審卷》第134至143頁）、警員廖信鈐於106年7月23日出具之
    職務報告、現場勘察照片、車輛詳細資料報表、鄭凱軒、甲
    ○○、吳忠霖、被告之LINE對話紀錄翻拍照片（見偵卷一第33
    、71至115、209至211、243至259頁）、法務部法醫研究所1
    07年6月8日法醫理字第10700026510號函、臺灣新北地方檢
    察署勘驗筆錄、新北市政府警察局107年11月12日新北警鑑
    字第1072154016號函文及所附照片、法務部法醫研究所107
    年12月10日法醫理字第10700058690號函、相驗解剖相片（
    見107年度調偵字第1257號卷《下稱調偵卷》第13、17至31、4
    9至53、59、65至117頁）、新莊分局轄內鄭凱軒命案現場勘
    察報告及所附刑案現場圖、現場勘察照片、勘察採證同意書
    、證物清單、刑事案件證物採驗紀錄表、內政部警政署刑事
    警察局鑑定書、新北市政府警察局106年8月22日新北警鑑字
    第1061658416號鑑驗書等、106年度紅保字第4210、4211號
    扣押物品清單（見106年度偵字第22055號卷二《下稱偵卷二》
    第7至159、245、249頁）、鄭凱軒亞東紀念醫院診斷證明書
    、臺灣新北地方檢察署相驗屍體證明書、檢驗報告書、法務
    部法醫研究所106年度醫鑑字第1061102973號解剖報告書暨
    鑑定報告書（見106年度相字第971號卷《下稱相卷》第109、1
    51、179至191、197至206、209頁）、新北市政府消防局火
    災鑑定實驗室火災證物鑑定報告（見偵卷一第261頁、偵卷
    二第3頁）等事證可證，足以認定。
  ㈡而被告於警詢及偵查中供稱：鄭凱軒有從駕駛座窗戶用鐵棍
    攻擊我，再從駕駛座窗戶進入車內後，就坐到駕駛座控制車
    輛，並以手一直在手煞車旁找東西，因鄭凱軒找東西的位子
    是鄭凱軒原本放置前述藍波刀的位子，我認為鄭凱軒是要拿
    藍波刀對其不利（見偵卷一第13、149頁、原審卷第80頁）
    ，所以我要拿東西保護自己，就隨手拿起其之前丟到後座的
    前述藍波刀，手握著刀柄要將刀套打開（見偵卷一第149頁
    ），鄭凱軒見狀就跟我搶該把藍波刀，雙方扯來扯去，刀套
    不知道被誰拔開，當鄭凱軒搶到時有亂揮，當我搶到時，有
    用左手勾住鄭凱軒脖子，並以右手拿刀朝鄭凱軒亂揮，跟他
    說不要這樣子了（見偵卷一第13、151頁），我亂揮時，沒
    有要特定攻擊他哪個部位，但有看到鄭凱軒胸口、脖子有流
    血（見偵卷一第17、149頁），後來車子往前開撞到牆壁，
    前述藍波刀不知道掉到哪裡，雙方才停止拉扯等語。
  ㈢經原審勘驗義學停車場之現場監視器錄影（證物位置：置於
    偵卷二之偵查卷證物袋中，註明「山水園、停車場、加油站
    及文程路沿線監視器畫面」之證物袋內；勘驗方式：將光碟
    置放於光碟機後撥放；檔名：「離開停車場」），勘驗結果
    如下（見原審卷第148至152頁）：
    ⒈如附圖（原審卷第134至143頁，下同）1所示，影片開始時
      ，能見前述車輛，暫停於停車場之閘口欄杆前，螢幕下方
      顯示時間（下同）為106年7月23日2時28分49秒。
    ⒉如附圖2所示，於2時28分51秒時，停車場之欄杆抬起之際
      ，能見1名身著身著黑色無袖背心、黑色短褲、黑色白底
      運動鞋之男子（即鄭凱軒），其右手持一長條物體，由畫
      面右側衝出並跑向該轎車。
    ⒊如附圖3所示，於2時28分52秒時，該車正起步往前行駛之
      際，鄭凱軒立即跳上轎車之引擎蓋上，該車隨即停止行進
      。
    ⒋如附圖4所示，於2時28分53秒時，牆壁之倒影能看出，鄭
      凱軒爬上引擎蓋後立刻跳車移往該車之駕駛座車門外。
    ⒌如附圖5至11所示，於2時29分36秒時，該車之大燈亮起閃
      爍約2秒後停止，車輛大燈後續分別於2時29分42秒、29分
      45秒、29分50秒、29分57秒、30分1秒、30分24秒等時亮
      起後立即停止。
    ⒍如附圖12所示，於2時30分26秒時，大燈再次亮起而持續閃
      爍至2時30分50秒時，車輛往前緩慢滑動行駛約2公尺左右
      後停止。
    ⒎如附圖13所示，於2時30分53秒時，能見該車之駕駛座位置
      有一左手臂彎曲拿取物品。
    ⒏如附圖14所示，於2時30分54秒時，該車駕駛座之車窗為開
      啟狀態，並能見駕駛座窗有一左手臂彎曲用力突出於車窗
      外。
    ⒐如附圖15所示，於2時30分55秒時，除突出於車窗之左手外
      ，能見駕駛座靠窗之位置有一白影，該白影有延伸到車窗
      外，而另有一長的白影自駕駛座之處延伸至副駕駛座，兩
      個白影在畫面上看起來位置是水平的。
    ⒑如附圖16所示，於2時30分55秒至2時31分2秒間，車內之人
      持續以左手手肘突出於車窗外，於2時30分57秒時，可以
      看到除突出車窗之左手手肘外，另有一與左手手肘同色之
      物體在左手手肘下方突出車窗，於2時31分5秒時，該車往
      前行駛約1秒即急停剎車。
    ⒒如附圖17所示，於2時31分5秒時，鄭凱軒坐於駕駛座上，
      於煞車急停後身體向右傾斜，見有人從後座以其左手繞過
      鄭凱軒之頸部，可看出其與駕駛座之鄭凱軒發生拉扯，並
      雙手搶奪鄭凱軒手上之物品。
    ⒓如附圖18所示，於2時31分7秒時，後座之人持續與鄭凱軒
      搶奪鄭凱軒手上之物品。
    ⒔如附表19所示，於2時31分8秒時，能見鄭凱軒向右側身轉
      向後座，並抬起其大腿至駕駛座上，後車輛往前行駛。
    ⒕如附表20，該車於2時31分10秒時，駛離攝影畫面。
  ㈣前述勘驗結果，可以看出鄭凱軒確實有在義學停車場出口持
    長條鐵棍跳上被告所駕駛之前述車輛，再從駕駛座窗戶進入
    車內，並坐到駕駛座之位置；從前述車輛之車燈不尋常閃爍
    （如⒌、⒍所示）、車輛滑動後又停止（如⒍、⒑所示）等情狀
    可以判斷，車內之鄭凱軒與被告有發生肢體衝突，因而有按
    壓車燈且無法完全控制車輛行進之情形；再從突出車窗之手
    肘（如⒐、⒑所示）、車內之白影（如⒐所示）、突出車窗之
    物體（如⒑所示）可以看出，車內之鄭凱軒與被告有發生肢
    體之拉扯；更可以看到被告從後以其左手繞過鄭凱軒之頸部
    ，與駕駛座之鄭凱軒發生拉扯，並雙手搶奪鄭凱軒手上之藍
    波刀（如⒒、⒓、⒔所示），再審酌前述藍波刀事後經警方扣
    案檢驗，發現刀刃及刀柄處轉移棉棒經送驗均檢出鄭凱軒之
    DNA-STR型別（見調偵卷第49頁），而衛生福利部台北醫院
    診斷證明書記載被告受有右側胸壁撕裂傷長8公分、左手撕
    裂傷長3公分、左手指撕裂傷長2公分、左中指撕裂傷2處、
    各長2公分（見偵卷一第215頁），顯見鄭凱軒亦曾手握前述
    藍波刀、被告亦被前述藍波刀劃到右胸、左手等部位，與被
    告前述供稱：其在車上與鄭凱軒互相拉扯、搶奪該把藍波刀
    ，有的時候鄭凱軒搶到、有的時候我搶到，直到後來撞車才
    停止等情形相符。
  ㈤再依前述法務部法醫研究所之解剖及鑑定結果，鄭凱軒受有
    前頸右側有一處穿刺傷（深度約4公分）、前頸左側有一處4
    公分之切割傷（深度約0.4公分）、右鎖骨下部有一處4×1.8
    公分之削切傷痕、右前胸壁有一處1.7公分淺刺傷（深度約1
    .5公分）、左掌背靠近大拇指處有一處2.5×1.5公分呈「^」
    形之淺削切傷、左掌背近虎口處有一處約4公分之切割傷等
    刀傷，其中右頸部穿刺傷切開右側頸部肌肉和右頸靜脈，造
    成鄭凱軒有屍斑淺和臟器蒼白的多量出血表現，配合現場車
    內和地面有大量血跡，研判為主要致死傷害（見相卷第200
    至205頁），足以認定被告拿出前述藍波刀，並與鄭凱軒在
    車上互相拉扯、搶奪前述藍波刀之行為，造成鄭凱軒受有右
    頸部穿刺傷，切開鄭凱軒右側頸部肌肉和右頸靜脈，導致鄭
    凱軒大量失血而死亡，為鄭凱軒死亡之原因。
  ㈥前述法務部法醫研究所之鑑定結果雖記載：前述右頸部穿刺
    傷未傷及頸動脈，頸靜脈壓力不若頸動脈壓力大，如能在右
    頸傷口直接施力壓迫止血或儘早迅速就醫，應不至於短時間
    內急速大量出血致休克死亡；另鄭凱軒血液中檢出第二級毒
    品甲基安非他命濃度為0.975mg/mL及其代謝物安非他命（文
    獻報導甲基安非他命中毒致死案例死後血液濃度平均為1mg/
    mL），增加心臟負荷影響生理功能，加重其受傷出血後的危
    險性，研判可列為加重死亡因素等語（見相卷第205頁），
    然而，鄭凱軒施用毒品時並未想到之後有可能會有大量失血
    的情形，是因為被告與鄭凱軒在車上互相拉扯、搶奪藍波刀
    ，才導致鄭凱軒受有右頸部穿刺傷而大量出血，且當時若沒
    有止血或儘速就醫，就有可能導致死亡的結果，之後鄭凱軒
    也確實因此而死亡，則鄭凱軒之死亡結果，即可歸責於被告
    與鄭凱軒互相拉扯、搶奪藍波刀之行為，有因果關係。
  ㈦另鄭凱軒右大臂內側靠近腋下處雖發現有瘀傷，且現場監視
    器畫面顯示鄭凱軒倒地時有遭吳忠霖騎乘機車衝撞（見調偵
    卷第49頁），然而，法務部法醫研究所認為，該部位外觀並
    無輪胎紋路的明顯模式傷，且鄭凱軒身上沒有發現有因車輛
    重量遭車輪輾壓過人體部位易有之骨折現象，也沒有發現有
    遭輾過的皮膚經輪胎滾動牽引擠壓易與底下肌肉軟組織撕裂
    分離而形成大片瘀傷出血和潛藏腔室空間之現象，因此並不
    支持右手臂側傷勢係遭輪胎輾壓所致，有法務部法醫研究所
    107年12月10日之法醫理字第10700058690號函可證（見調偵
    卷第59頁），對於鄭凱軒死因之認定並無影響，附此敘明。
二、被告可預見其與鄭凱軒互相拉扯、搶奪前述藍波刀之行為，
    會導致鄭凱軒之死亡，且此結果之發生並不違背其本意：
  ㈠從照片可以看出，前述藍波刀刀長超過30公分、刀刃長度超
    過14公分、寬度超過4公分、刀刃、刀尖形狀鋒利（見偵卷
    二第31頁），如持刀刺向人體之頸部，足以切開頸部肌肉和
    靜脈，造成流血過多而死亡之結果；而當時被告與鄭凱軒在
    前述車輛內，車內之空間狹小，被告如果拿出前述藍波刀，
    必然會引發鄭凱軒來爭搶，而在互相拉扯、搶奪過程中可能
    會刺到鄭凱軒之頸部，並且可能導致鄭凱軒死亡一事，為被
    告所得預見。
  ㈡被告雖於警詢及偵查中供稱：我只有亂揮，沒有要特定攻擊
    他哪個部位；我亂揮刀時沒有要致鄭凱軒於死的念頭，我知
    道會受傷，但我不知道會致人於死；我沒有殺他的意思，當
    時只覺得如果鄭凱軒拿刀子，我會死等語（見偵卷一第17、
    151頁），而否認有殺人之故意，惟被告亦於偵查中供稱：
    我知道拿刀子揮來揮去鄭凱軒一定會受傷，我知道刀子傷到
    脖子，有可能流血過多而死等語（見偵卷一第151頁），可
    見被告於車上拿出該藍波刀，並與鄭凱軒互相拉扯、搶奪，
    主要目的雖然是為保護自己，並非明知並有意使鄭凱軒死亡
    ，但對於鄭凱軒可能因此而死亡，是有所預見的，卻仍然去
    做，則鄭凱軒之死亡並沒有違背被告為此行為之本意，被告
    確實有殺人之不確定故意。
三、被告行為時受有鄭凱軒之現在不法侵害：
  ㈠對於現在不法之侵害，而出於防衛自己或他人權利之行為，
    不罰，刑法第23條前段定有明文。被告與鄭凱軒互相拉扯、
    搶奪前述藍波刀之行為，導致鄭凱軒之死亡，且為被告所得
    預見，已經本院詳認如前，接下來要審酌的是，被告是否有
    前述正當防衛之阻卻違法事由之適用？首先應審究的就是，
    被告行為時是否受有現在不法侵害？
  ㈡鄭凱軒在山水園汽車旅館及虎頭山對被告所為之侵害生命、
    身體安全及人身自由之行為：
    ⒈在案發前，被告是因為其堂哥甲○○之介紹而認識鄭凱軒，
      甲○○想要撮合他們，鄭凱軒想要追求被告，有送被告1支
      錶，但被告沒有要跟鄭凱軒在一起，鄭凱軒因此叫被告把
      錶還他，但是那支錶已經不見了，所以鄭凱軒要被告賠錢
      給他，鄭凱軒說價值新臺幣（下同）10,000元，但被告只
      有籌出8,000元，也有拖延時間，鄭凱軒因此很生氣，因
      而將被告的男友吳忠霖騙過去，將吳忠霖的車搶走4日，
      但因為鄭凱軒連續2日被警察抓，警察叫被告、吳忠霖去
      警局贖車時，鄭凱軒又指控是被告、吳忠霖報警抓他，業
      據被告供述在卷（見偵卷一第10、145至147頁），與證人
      吳忠霖於原審審理中證稱：鄭凱軒有追過被告，有送被告
      手錶，後來又跟被告索回，但手錶沒什麼價值，也已經不
      見，鄭凱軒就要錢，常常打電話騷擾被告，案發前幾天比
      較密集，那時候被告要跟鄭凱軒用錢解決，鄭凱軒就持續
      追討等語（見原審卷第229至231頁）相符，可見在案發之
      前，鄭凱軒就因對被告追求不成、又要不到錢，而有所不
      滿，經常騷擾被告，甚至指控被告害其被警察抓。
　　⒉106年7月22日晚上7、8時許，是鄭凱軒叫甲○○騙被告去山
      水園汽車旅館，被告載著2個小孩跟著甲○○的車子一起去
      ，甲○○車上另有姓名不詳之1名男子及2名女子，到305號
      房時鄭凱軒突然衝進來，拿著刀子刺被告的大腿，並拿汽
      油潑被告的衣服，用膠帶捆被告的嘴巴、手，並拿椅子砸
      被告的頭，對被告拳打腳踢，因為被告的小孩在哭，經被
      告懇求後鄭凱軒方請1名姓名不詳之男子與甲○○一起帶小
      孩回去，之後鄭凱軒就拿刀子威脅被告去施用甲基安非他
      命，再幫被告打海洛因，業據被告供述在卷（見偵卷一第
      10至11、145至147頁），與證人甲○○於警詢中證稱：案發
      當日上午遇到鄭凱軒和他姓名不詳的朋友，鄭凱軒就罵我
      、毆打我，他朋友把我架上車，開車到被告家樓下，我就
      用LINE約被告出來，開車到山水園汽車旅館，當時有姓名
      不詳之1名男子及2名女子，鄭凱軒突然衝進房間，把鐵門
      拉下來，我聽到被告哭喊，後來鐵門拉開我進去房間，看
      到海洛因、針筒、和甲基安非他命吸食器，被告蹲坐在床
      邊喘氣，後來鄭凱軒的朋友跟我一起開車把被告的小孩載
      回去，再把被告的車停在文程路停車格，我回到山水園汽
      車旅館後，鄭凱軒就說我可以離開等語（見偵卷一第195
      至198頁）相符。
    ⒊而證人吳忠霖於偵查及原審審理中證稱：我在文程路跟被
      告會合時，被告身上有汽油味，移動不方便，有跛腳的樣
      子，大腿被砍了一刀等語（見偵卷一第167頁，原審卷第2
      24至225頁）；被告之衛生福利部台北醫院診斷證明書亦
      顯示，被告受有右大腿撕裂傷長10公分之傷害（見偵卷一
      第215頁）；前述車輛案發後經警方勘察，在後座腳踏墊
      發現1捆膠帶（見偵卷二第14頁），於膠帶切面端檢測出
      不排除混有被告及鄭凱軒之DNA混合型別（見偵卷二第19
      頁），也有在後座座椅上發現1瓶寶特瓶（見偵卷二第14
      頁），經檢驗為汽油，有新北市政府消防局火災鑑定實驗
      室火災證物鑑定報告可證（見偵卷一第261頁）；被告之
      尿液經警方採集送驗，亦呈甲基安非他命、可待因、嗎啡
      陽性反應，有新北市政府警察局受採集尿液檢體人姓名及
      檢體編號對照、台灣檢驗科技股份有限公司濫用藥物檢驗
      報告可證（見偵卷一第117、213頁），與被告供稱其在山
      水園汽車旅館遭鄭凱軒拿著刀刺大腿、拿汽油潑、用膠帶
      捆嘴巴、手、拿刀威脅施用甲基安非他命、再強迫施打海
      洛因等情形相符，足認被告此部分之供述與事實相符而可
      採信。
    ⒋另被告之行動電話與甲○○之LINE對話紀錄，內容與被告供
      述遭甲○○誘騙至山水園汽車旅館305號房之情節相符（見
      偵卷一第255至257頁）；而鄭凱軒之行動電話與暱稱「沒
      有成員」之成年男子之LINE對話紀錄及錄音譯文（見偵卷
      一第243至251頁）顯示，鄭凱軒於該日下午6時11分許，
      要求該男子找寶特瓶去加油站買1瓶汽油；於該日下午6時
      37分許，該男子提到有另外2名女性；於該日下午8時27分
      許，鄭凱軒向該男子表示：「騙他（應指被告）進去吸一
      下」，該男子稱：「有有有，他（應指被告）現在有跟在
      我們後面了」，鄭凱軒稱：「你們等一下房間錢先出一下
      ，我等一下給你」（見偵卷一第243至251頁），足認該男
      子即為與甲○○一同誘騙被告至山水園汽車旅館之姓名不詳
      之男子，鄭凱軒有事前委託其買汽油，並與另外2名女子
      一同誘騙被告至山水園汽車旅館，益證被告供述之情節與
      事實相符而可採信。
    ⒌後來甲○○回來山水園汽車旅館，又跟著鄭凱軒的朋友走了
      ，鄭凱軒把被告丟在後車廂開車去桃園虎頭山，到虎頭山
      才讓被告下車坐到副駕駛座，鄭凱軒有幫被告打毒品，並
      把被告的衣服扯下來，要被告跟他發生關係，但被告藉故
      推託致其未能得逞，為被告供述在卷（見偵卷一第11、12
      、147頁）；與證人吳忠霖於原審審理中證稱：我在文程
      路跟被告會合時，被告衣著一看就知道好像被扯破（見原
      審卷第225頁）等情節相符。而鄭凱軒之行動電話與「沒
      有成員」之LINE對話紀錄（見偵卷一第243至251頁）也顯
      示，對方於同日晚上11時16分許，要求鄭凱軒「拍個（被
      告的）裸照來看看」、「我想看咩」，鄭凱軒稱「你變態
      哦還想幹勒」，對方稱「嘿啊。嘿嘿」，鄭凱軒再稱「我
      處理完留給你慢用好了」，從此鄭凱軒與其友人談論被告
      之對話內容，可以判斷鄭凱軒確實有性侵之動機，與被告
      供稱鄭凱軒有將其衣服扯下來試圖性侵之供述相符，亦足
      以認定。
    ⒍綜上所述，被告在山水園汽車旅館遭鄭凱軒拿著刀刺大腿
      、拿汽油潑、用膠帶捆嘴巴、手、強迫施用甲基安非他命
      及海洛因，後遭鄭凱軒強押至虎頭山，在虎頭山上鄭凱軒
      又強迫被告施用毒品及試圖性侵，侵害被告之生命、身體
      安全及人身自由，應可認定。
  ㈢鄭凱軒在停車場出口處攔住被告，再持鐵棍攻擊被告並進入
    車內，屬於對被告之現在不法侵害：
    ⒈後來鄭凱軒開車下山，因前述車輛水溫升高，鄭凱軒就先
      至小北百貨買礦泉水和降溫劑，再至迴龍加油站加水，被
      告趁鄭凱軒去廁所時，駕駛前述車輛離去，為被告陳述在
      卷（見偵卷一第12、149頁），且有監視器畫面可佐（見
      偵卷二第14至15頁）；而被告在前述車輛上找到自己的手
      機和鑰匙，就跟其男友吳忠霖聯絡，約在文程路找被告的
      車子，找到車子後，被告就開前述車輛、吳忠霖就開被告
      的車子一起停到被告家附近的義學停車場，以避免被鄭凱
      軒找到，為被告陳述在卷（見偵卷一第12、149頁），與
      證人吳忠霖之證述相符（見偵卷一第22、165至167頁），
      此部分過程足以認定。
    ⒉被告另供稱：在義學停車場的5樓停好車後，因為沒有看到
      吳忠霖，就再回到車上將手機充電，並開車沿路尋找吳忠
      霖，結果被告手機開機後發現，吳忠霖傳LINE訊息說鄭凱
      軒到停車場而且追上樓等語（見偵卷一第12、13、149頁
      ），核與證人吳忠霖之證述（見偵卷一第167頁）、被告
      與吳忠霖之LINE對話紀錄相符（見偵卷一第259頁）。考
      量到鄭凱軒之前對被告之不滿、當晚對被告所為之不法行
      為、被告又是開鄭凱軒之車子逃跑，如果鄭凱軒追到被告
      ，必然將對被告不利，因此被告繼續開車往停車場1樓出
      口準備離去，吳忠霖也立即跑往在附近之被告住家報案，
      並且持續傳LINE訊息給被告稱：「快開車跑」、「開車撞
      她（他）」、「快看怎樣跟我說啦」等語，惟被告並沒有
      接聽電話或回應，有被告與吳忠霖之LINE對話紀錄可證（
      見偵卷一第259頁），足見鄭凱軒的到來對於被告造成極
      大的恐懼及威脅。
    ⒊就在義學停車場出口，被告開窗投幣準備要離場時，鄭凱
      軒突然出現，持鐵棍跳上被告所駕駛之前述車輛之引擎蓋
      ，並從駕駛座車窗用鐵棍戳被告，再持鐵棍從駕駛座車窗
      進入車內，已如前述，從當時鄭凱軒之客觀行為來看，鄭
      凱軒不僅從迴龍加油站追到義學停車場，對被告緊追不捨
      ；而且為攔截被告之離去，不顧危險地跳上前述車輛引擎
      蓋，可見其對攔下被告之執著，及當時對被告激動之情緒
      ；又鄭凱軒不只從駕駛座窗戶用鐵棍戳車內之被告，還持
      鐵棍從駕駛座窗戶鑽進車內，可見鄭凱軒不但想要攻擊被
      告，還想要再度控制前述車輛及車內之被告，將使被告回
      到其逃離鄭凱軒前之狀態，其生命、身體安全及人身自由
      將再次受到鄭凱軒之控制和威脅，足認鄭凱軒拿鐵棍攻擊
      被告及進入車內，屬於對於被告之現在不法侵害。
    4.此外，被告供稱其在手煞車旁有找到前述藍波刀及槍枝，
      放到副駕駛座上，在義學停車場繞行尋找吳忠霖時，為避
      免警衛注意到，又將前述藍波刀及槍枝丟到後座等情（見
      偵卷一第16、17、149頁），與前述車輛案發後經警方勘
      察，在後座腳踏墊發現1把空氣槍（見偵卷二第14頁）及1
      個布質刀套（見偵卷二第14頁、偵卷一第210頁）等情相
      符，足認鄭凱軒原本確實是將前述藍波刀及槍枝放在手煞
      車旁。則被告供稱鄭凱軒進入車內坐到駕駛座控制車輛後
      ，就以手一直在手煞車旁、原本放置前述藍波刀及空氣槍
      的位子找東西，足以認定鄭凱軒進入前述車輛後，有意拿
      前述藍波刀，對被告更進一步為不利之行為。如果被鄭凱
      軒找到前述藍波刀，將使被告面臨更大之生命、身體安全
      上之侵害，是鄭凱軒拿鐵棍攻擊被告及進入車內後，再翻
      找前述藍波刀之行為，顯已構成對被告之現在不法侵害。
    ⒌又被告開車從加油站逃跑時，既已脫離鄭凱軒之掌控，或
      許會有人質疑，為何被告當時沒有直接報警處理？被告供
      稱，他是考量到本案發生之原因之一，就是因為鄭凱軒懷
      疑被告去跟警察打報告，如果被告當時去找警察，鄭凱軒
      肯定之後會有更激烈之報復行為，而鄭凱軒又知道被告家
      在哪裡，被告擔心鄭凱軒將對其孩子不利，因此選擇先自
      行將鄭凱軒之前述車輛藏匿，待鄭凱軒冷靜下來後，再與
      其協調歸還，以私下之方式平息本案，對被告及其家人未
      來之生命、身體安全較有保障（見原審卷第250、316、31
      7頁），衡量本院前述所認定之事實及所有卷證所呈現出
      鄭凱軒之個性，認為被告之判斷和選擇應屬有據，不足作
      為對被告不利之認定，附此敘明。
四、被告拿出前述藍波刀，並與鄭凱軒互相拉扯、搶奪前述藍波
    刀之行為，為適當、必要、且合宜之防衛手段：
  ㈠鄭凱軒持鐵棍攻擊被告並進入車內後，又在手煞車旁翻找前
    述藍波刀，屬於對被告之生命、身體安全及人身自由之現在
    不法侵害，已如前述，則應審究者，乃被告拿出前述藍波刀
    ，並與鄭凱軒互相拉扯、搶奪前述藍波刀之行為，是否為適
    當、必要、且合宜之防衛手段？
  ㈡在本案發生之前，鄭凱軒與被告間僅有之糾葛，就是鄭凱軒
    追求被告不成，要求被告返還（鄭凱軒自己所認定之手錶價
    值）10,000元，因被告尚未歸還，後來鄭凱軒將被告男友之
    車開走，因為剛好被警察抓，鄭凱軒又懷疑是被告通報警察
    ，已如前述。在糾葛這麼單純、甚至都是鄭凱軒自己單方面
    認定的狀況下，鄭凱軒為了跟被告見面，竟然先毆打甲○○，
    要甲○○騙被告出來，而且跟被告一見面就直接痛下殺手，拿
    著刀刺大腿、拿汽油潑、用膠帶捆嘴巴、手、強迫施用甲基
    安非他命及海洛因，可見鄭凱軒當時極度不理性，且對被告
    恨意極深。
  ㈢而前述車輛於案發後經警方勘察，確實發現鄭凱軒帶到車上
    之1支鐵棍放在前述車輛中央扶手右側（見偵卷二第13頁）
    ，可見鄭凱軒進入車內當時，是有武器可以繼續攻擊被告的
    。因此，被告以最快之時間，找到可以保護自己之武器，以
    抵擋鄭凱軒之繼續攻擊，即屬適當及合宜之防衛手段。另前
    述車輛案發後經警方勘察，在後座腳踏墊發現1把空氣槍（
    見偵卷二第14頁）及1個布質刀套（見偵卷二第14頁、偵卷
    一第210頁），與被告供稱其繞行停車場時，為免警衛注意
    到，而將其原放置在副駕駛座之空氣槍及藍波刀丟到後座等
    情相符，足認當時空氣槍及藍波刀確實是放置在後座。則被
    告在鄭凱軒持武器進入車內，隨時可能痛下殺手之狀況下，
    拾起後座隨手可得之藍波刀，就是當時可以有效保護自己之
    必要防衛手段。
  ㈣而鄭凱軒隨即與被告爭搶前述藍波刀，若鄭凱軒奪得前述藍
    波刀，勢必將被告陷於更不利之處境，是被告與鄭凱軒互相
    拉扯、搶奪該把藍波刀，以保護自己免於可能遭受之侵害，
    亦屬適當、必要、且合宜之防衛手段。而依前述勘驗結果可
    以發現，當時被告與鄭凱軒互相拉扯、搶奪藍波刀之過程相
    當激烈，直到後來前述車輛往前撞擊牆壁、前述藍波刀不知
    道掉到哪裡、鄭凱軒要被告下車為止，沒有一方處於絕對的
    優勢，過程中被告也被前述藍波刀劃到右胸、左手等部位，
    可見被告也是靠著激烈抵抗，才有辦法倖免於難，則被告辯
    稱：我當時覺得如果鄭凱軒拿到刀子的話，我會死等語（見
    偵卷一第151頁）；那時我使出我全身的力量保護我自己，
    讓我不能死在車上，因為我全家都靠我，我不能死等語（見
    原審卷第255頁），確實能描述被告當時之處境。而當時車
    內空間狹小，且鄭凱軒坐在駕駛座之位置，可以控制門鎖及
    車輛之行進，被告無從逃離現場，也無其他同樣有效、但侵
    害較輕微之手段可以選擇，則被告為避免自己之死亡，而與
    鄭凱軒持續互相拉扯、搶奪前述藍波刀之行為，屬於必要、
    相當之防衛手段，並無防衛過當之情形。
  ㈤綜上小結，被告當時受到鄭凱軒生命、身體安全及人身自由
    之不法侵害，其選擇拿出前述藍波刀，當鄭凱軒來爭奪時，
    與鄭凱軒互相拉扯、搶奪前述藍波刀，是適當、必要、且合
    宜之防衛手段，為正當防衛之行為。
五、證人即義學停車場之管理員陳振輝於警詢時雖證稱：106年7
    月23日2時10分許，有看到一男一女（即證人吳忠霖及被告
    ）在義學停車場3樓併排聊天，並於5樓看到被告開前述車輛
    等語（見本院卷第175至179頁），然依證人陳振輝上開所述
    ，無法證明被告與鄭凱軒發生爭執之經過，自不足為被告不
    利之認定。
六、綜上所述，被告在車上拿起後座之藍波刀，後與鄭凱軒互相
    拉扯、搶奪該把藍波刀，導致鄭凱軒被藍波刀刺到脖子，流
    血過多而死亡；然而當時是因為鄭凱軒持鐵棍攻擊被告並進
    入車內，使被告有喪命之危險，被告才選擇這樣的行為保護
    自己的生命，屬於正當防衛的行為，依法不應處罰，依刑事
    訴訟法第301條第1項規定，依法自應諭知無罪之判決。
七、檢察官雖聲請傳喚證人甲○○，然證人甲○○經本院傳、拘無著
    ，此有本院送證書、拘票及新北市政府警察局中和分局、土
    城分局函附之報告書（見本院卷第297、299、361至369、38
    1至399頁）可憑。檢察官雖另聲請傳喚證人吳忠霖，然證人
    吳忠霖已於原審審理時到庭作證，經檢察官、被告、辯護人
    進行交互詰問，所證甚詳，本院認無再次傳喚之必要，附此
    敘明。
八、駁回上訴之理由：
　　原審以被告所為符合刑法第23條前段正當防衛之要件，而為
    被告無罪之諭知，尚無不合。檢察官上訴意旨略以：被告與
    被害人於拉扯搶奪藍波刀過程中，傷及被害人身體要害，導
    致被害人死亡，被告應屬過失，構成過失致死罪，不可能存
    在正當防衛之阻卻違法事由。被害人雖持鐵棍進入前述車輛
    駕駛座，然被害人企圖尋找藍波刀之際，尚未構成殺人未遂
    罪或預備殺人罪，並未對被告之生命或身體安全實施何等現
    在不法侵害。被害人雖進入前述車輛，然僅是針對被告之人
    身自由侵害，被告尚有其他求救手段，其捨此不為，持藍波
    刀攻擊被害人身體要害，防衛行為已不具適當性及必要性，
    而屬防衛過當云云。惟查，鄭凱軒在義學停車場出口處攔住
    被告，再持鐵棍攻擊被告並進入車內，屬於對被告之現在不
    法侵害被告，且所侵害者非僅被告之人身自由，被告之身體
    、生命亦有遭受侵害之危險，被告拿出前述藍波刀，並與鄭
    凱軒互相拉扯、搶奪前述藍波刀之行為，為適當、必要、且
    合宜之防衛手段，並無防衛過當之情形，已如上述，檢察官
    上訴執此指摘原判決不當，為無理由，應予駁回。
據上論斷，應依刑事訴訟法第368條，判決如主文。
本案經檢察官王江濱提起公訴，檢察官彭聖斐提起上訴，檢察官
楊淑芬到庭執行職務。
中　　華　　民　　國　　110 　年　　5 　　月　　27　　日
                  刑事第二十三庭審判長法　官  許永煌
                                      法　官  吳定亞
                                      法　官  雷淑雯
以上正本證明與原本無異。
被告不得上訴，檢察官如不服本判決，應於收受送達後20日內向
本院提出上訴書狀，惟須受刑事妥速審判法第9條限制。其未敘
述上訴之理由者，並得於提起上訴後20日內向本院補提理由書(
均須按他造當事人之人數附繕本)「切勿逕送上級法院」。
刑事妥速審判法第9條：
除前條情形外，第二審法院維持第一審所為無罪判決，提起上訴
之理由，以下列事項為限：
一、判決所適用之法令牴觸憲法。
二、判決違背司法院解釋。
三、判決違背判例。
刑事訴訟法第 377 條至第 379 條、第 393 條第 1 款之規定，
於前項案件之審理，不適用之。
                                      書記官  湯郁琪
中　　華　　民　　國　　110 　年　　6 　　月　　1 　　日